行　政　法　院　判　決　　　　　　　　　　　　　　八十八年度判字第七四○號
　　原　　　告　峰明機械有限公司
　　　　　　　　　　　　　　　.
　　代　表　人　甲○○
　　訴訟代理人　林鎰珠　律師
　　　　　　　　簡維能　律師
　　複 代理 人　賴俊榮　律師
　　被　　　告　經濟部智慧財產局（原為經濟部中央標準局）
右當事人間因新型專利異議事件，原告不服行政院中華民國八十六年十二月十七日台
八十六訴字第四九八三二號再訴願決定，提起行政訴訟，本院判決如左︰
　　主  文
原告之訴駁回。
　　事  實
緣本件關係人張紹榮於民國八十三年十一月二十一日以其「半自動底封袋軟把手封合
機」係由上、下封模、膠膜定位機構、膠膜移動及旋轉機構組成；上封模底設有分離
式吸盤，藉空吸力作用可將置於工作台之底封袋袋口拉開；雙層把手膠膜送至膠膜
定位機構後，先以定位氣缸固定，並以切刀裁取適當寬度之膠膜，藉氣缸帶動膠膜移
動滑塊，使把手膠膜兩端向中心移動，復藉旋轉氣缸使把手膠膜旋轉九十度後，往前
送入封底袋拉開之袋口，經由上、下封模加熱融合，使雙層把手膠膜分別熱固定於袋
口之兩內側等情，向被告申請新型專利，經被告編為第00000000號審查，准
予專利。公告期間，原告以本案申請前已見於刊物，且係運用申請前既有之技術或知
識，而為熟習該項技術者所能輕易完成，不具增進功效；本案申請專利範圍第一項所
界定結構無法使熟習該項技術者瞭解其內容或據以實施，有違專利法第九十七條、第
九十八條第一項第一款、第二款及第二項暨第一百零五條準用第二十二條第三項、第
四項規定云云，檢具第00000000號「塑膠手提把帶之自動送料成型結構」新
型專利案（以下稱引證(一)）專利公告及專利說明書影本、本案膠膜移動及旋轉機構作
動狀態示意圖（以下稱引證(二)）、引證(一)相對於本案膠膜移動及旋轉機構作動狀態示
意圖（以下稱引證(三)）、原告編號 HM-810SFP全自動塑膠袋製造機單張型錄（以下稱
引證(四)）、出售編號 HM-810SFP全自動塑膠袋製造機之統一發票影本（以下稱引證(五)
）、原告 HM-810SFP全自動塑膠袋製造機實物照片（以下稱引證(六)）、原告 HM-810S
FP全自動塑膠袋製造機操作錄影帶（以下稱引證(七)）、原告所稱本案封合機之實物操
作狀態錄影帶（以下稱引證(八)）、台灣板橋地方法院檢察署檢察官八十四年度偵字第
五四四二號起訴書影本（以下稱引證(九)）、關係人於八十年、八十一年受僱原告期間
之各類所得扣繳暨免扣繳憑單正本及勞工保險資料影本（以下稱引證(十)），對之提起
異議。案經被告審查，為本案異議不成立之審定，發給八十五年九月三日（八五）台
專（判）○五○一八字第一三三八八五號專利異議審定書。原告不服，提起訴願、再
訴願，遞遭決定駁回，遂提起行政訴訟，茲摘兩造訴辯意旨於次：
原告起訴意旨及補充理由略謂：一、本案係為關係人於八十三年十一月二十一日提出
申請，並核准公告於八十四年十月十一日之專利公報，惟於本案提出申請之前，早已
有運用相同技術手段、達成相同功效，且結構極為近似之引證(一)獲准專利，同時依該
引證(一)所製成之全自動塑膠袋製造機亦在本案提出申請之前即已公開銷售，本案誠不
具新穎性或創作性，而不應准予專利。二、於被告所持之理由中主要係謂本案之底封
袋封合機整體結構未揭露於引證(一)中，又謂異議證據六、七、八、九之編號 HM-810S
FP全自動塑膠袋製造機主要係用於生產側封袋之塑膠手提把帶，如欲使用於生產底封
袋須作結構上之變更，故該引證機器不具證據力；訴願機關、再訴願機關所持之理由
均相當一致，主要係認為異議證據無法揭露出本案之整體結構，並進而認同被告異議
不成立之處分。三、惟由原告之觀點觀之，被告受到關係人答辯理由之誤導甚深，故
而在進行審核時失卻公正、客觀之立場，甚至於影響訴願決定機關及再訴願決定機關
之審查角度，以下乃就原告之觀點提出說明：(1)在被告對本案與引證(一)之比較理由中
指出：「本案之創作目的在提供一種藉由真空吸力將底封袋之袋口拉開，使雙層之把
手膠膜同時分別融接於底封袋之袋口兩內側之底封袋軟把手封合機，又與引證案主要
係用於側封袋之軟把手封合機，兩者之目的及功效亦屬不同」，此一論述即已出現了
明顯的偏失，事實上，引證(一)係為一種「塑膠手提把帶之自動送料成型結構」，在其
說明書中自摘要至申請專利範圍中均未曾提及其係供製作「側封袋」亦或是「底封袋
」，被告誤認引證案係供製作「側封袋」，而與本案供製作「底封袋」在功效上有所
差異，顯然係受到關係人答辯理由之誤導，其判斷角度不正確，其據以判斷二者不同
之結論自然不能成立。就實際而論，引證(一)即如其名稱所示，係為一種「塑膠手提把
帶之自動送料成型結構」，其在被設計完成而提出專利申請時，即係為一種「自動送
料成型結構」，在該引證(一)提出申請後，原告公司才將之搭配在不同的塑膠袋製造機
上運用，目前基於市場之需求，故而將之搭配在側封袋製造機上運用，製成了編號 H
M-810SFP全自動塑膠袋製造機之引證機器，倘將之搭配在不同之機器上運用，即可供
生產不同之塑膠袋，其道理即如同一馬達可安裝在各種型式的機器上，以供製作不同
之物品般，此種道理相信被告必然明瞭。本案即係將引證(一)之「塑膠手提把帶之自動
送料成型結構」搭配上、下吸盤來開啟塑膠袋之袋口，以製成一「半自動之底封袋軟
把手封合機」，其除了「上、下吸盤」之單純附加之外，其餘部分與引證(一)實質相同
，此在原告提起再訴願時所呈送之被告（八四）台專（判）○五○三一字第一三三六
四九號鑑定函中已有明述，其鑑定結論為：「實物與第00000000號（新型第
三六五七六號）申請專利範圍所載之構造實質相同」（其中所述之實物即本案之實物
，在原告向關係人提起告訴時在「台北縣新莊市○○路六十之二十號」查扣有四台，
被告在進行鑑定時確曾派鑑定人員親自前往該現場進行勘驗，相信被告不致推說：無
法確認該實物與本案是否相同）。既然被告在其鑑定函中確認系爭案運用了引證(一)之
技術手段，且明知引證(一)早在七十六年即已公開，該「塑膠手提把帶自動送料成型結
構」在本案提出申請時確屬「習知技術」，自當要求關係人將「習知技術」部分排除
於本案申請專利範圍之外，然而被告並未作如是之要求，甚至於在原告對本案提起異
議時，被告仍一心維護關係人，因為本案倘若將其與引證(一)雷同「習知技術」部分排
除於其申請專利範圍之外，則其申請專利範圍中僅剩下〞上、下吸盤〞之結構，根本
無法成為一台「機器」，故可確知被告為維持其誤准本案專利之審定，不惜扭曲事實
的在審定理由中將引證(一)指為製作「側封袋」之設計，與本案供製作「底封袋」之功
效不同，此誠難讓原告信服。(2)原告於提起訴願時即針對前述之問題提出強烈質疑，
然而在訴願決定理由中卻輕描淡寫的述及：「惟查系爭案之創作標的為『半自動底封
袋軟把手封合機』，而引證案之創作標的為『塑膠手提把帶之自動送料成型結構』，
係為異議證據六之 HM-810SFP全自動塑膠袋製造機之部分裝置，是兩者之創作標的不
同」，並以二者製作塑膠袋種類有別之「功效」不同為結論，認定二者不同，卻對本
案中百分之九十以上結論與引證案(一)「送動送料成型結構」實質相同一事避而不論，
此種鴕鳥心態，誠非一主管機關所應持者。倘追究訴願決定機關作如是認定之原因，
則必然要由被告之答辯書理由作分析，於該答辯理由中首先述及：『事實上，本局於
本年六月二十八日派員至異議人（峰明機械有限公司）位於五股鄉五股工業區之工廠
，勘察異議證據六之 HM-810SFP機械，其中之「塑膠手提把帶之自動送料成型結構」
即依引證案（異議證據二、三）所實施之產品，而在現場之 HM-810SFP機械乃用於生
產側封袋之機具，如要用於生產底封袋時須作結構改變紿可（以上可見於附件（一）
之本局現場紀錄，並有當事人之親筆簽署），是以訴願理由指稱本局「誤審」及「錯
誤解讀」情事，自不可採。』關於前述者原告並無異議，而原告所指「誤審」及「錯
誤解讀」亦非指前述之事實，因為原告公司所製造之 HM-810SFP全自動塑膠袋製造機
確實是在搭配引證案之「自動送料成型結構」，供全自動生產側封袋所設計者，倘欲
以該全自動機器如同本案般採半自動方式生產底封袋，必然要作結構之改變，此係為
不爭之事實；然而在被告之訴願答辯書理由中復述及：『又引證案之創作標的為「塑
膠手提把帶之自動送料成型結構」，即為異議證據六之 HM-810SFP全自動塑膠袋製造
機之部分裝置，而本案之創作標的則為「半自動底封袋軟把手封合機」，即為製造機
之整體結構，兩者之標的不同；』此即係為原告所指「誤審」及「錯誤解讀」之處，
對此原告仍必須再次提出強烈抗議，被告將引證(一)指為 HM-810SFP全自動塑膠袋製造
機之「部分裝置」，此即完全扭曲了原告所陳述之事實，因為原告公司是在引證(一)提
出專利申請後，才將該「自動送料成型裝置運用至 HM-810SFP全自動塑膠袋製造機上
，且該引證(一)之「自動送料成型裝置」可供運用至生產各種不同類型塑膠袋之機器設
備上，該引證(一)並非針對生產「側封袋」而設計者；被告應該說：「系爭案與異議證
據六之 HM-810SFP全自動塑膠袋製造機相同的運用了引證案之自動送料成型結構」，
並就此觀點進一步的進行分析比對，而不應主觀的認定引證(一)為製造機之部分裝置，
本案為製造機之整體結構，並從而推論兩者之標的不同，此顯然係為一『誤審』，對
原告所提出之引證案與異議證據六之 HM-810SFP全自動塑膠袋製造機間的關係顯係被
『錯誤解讀』。倘以另一角度加分析，當可更輕易瞭解被告被誤導之嚴重程度，在異
議證據六之『 HM-810SFP全自動塑膠袋製造機』中，除了引證(一)之「塑膠手提把帶之
自動送料成型結構」之外，尚包括有塑膠袋之輸送機構、頂緣切割、頂緣折疊、底緣
折疊、頂緣封合之前續機構，以及側緣切割密封及堆疊計數等後續機構，該機器中確
實運用到了引證(一)之專利結構；反觀本案之「半自動底封袋軟把手封合機」結構，其
除去在原告所提出之鑑定函中認定與引證(一)實質相同之「塑膠手提把帶之自動送料成
型結構」之外，就只剩下「上、下吸盤」而已，亦即在被告所認定本案之「製造機整
體結構」中，除去了與引證(一)實質相同的「自動送料成型結構」部分結構後，就只剩
下以真空吸力拉開底封袋袋口的「上、下吸盤」，換句話說，倘要求本案將其中與引
證(一)實質相同的「習用技術」部分排除在申請專利範圍之外，則其申請專利範圍的結
構特徵就只剩下「上、下吸盤」，顯然本案亦完全運用了引證(一)之專利結構，試問：
將一業界所慣用，且在市面上處處可購得之「上、下吸盤」結合在引證(一)上所構成之
「製造機整體結構」是否即具有獲准專利之價值﹖更何況原告爭執之重點在於本案運
用了與引證(一)完全相同技術手段及知識，由以上之說明當可讓鈞院瞭解，何以原告指
稱被告對原告之訴有『誤審』及『錯誤解讀』之失。四、接下來再針對再訴願決定書
之理由作一探討，其中除了與原處分理由及原訴願決定理由雷同之部分外，另述及：
「本案係於膠膜切割定位後，移動滑塊帶動支撐鋁板向中央移動，使膠膜中間部分拱
起，再由旋轉機構將膠膜折彎成ㄇ形後，進給滑塊將膠膜把手垂直移動送入底封袋之
拉開袋口，引證（一）則係膠膜切割定位後，藉由滑移座將Ｃ形夾斜向四十五度移動
到達定點後，再旋轉成ㄇ形，然於旋轉時，膠膜邊端碰至底封袋兩側之摺邊處，膠膜
把手無法順利送入袋口內，是引證（一）僅能直接運用於側封袋之把手封合．．．非
如所稱引證（一）再行加裝吸盤機構將塑膠袋體開即可運用於本案之底封袋把手封
合；」雖然原告未能及時調閱本案之訴願卷宗，但相信此段理由必然是由『經濟部經
（八六）訴字第八六六二○九六五再訴願答辯書』中抄襲而來，又該再訴願答辯書則
是被告由關係人之答辯理由中抄襲而得者，因為只有關係人才會用此種狡辯之理由來
誤導對此行業不甚熟悉之主管機關審查委員，以圖獲取系爭案不法之專利權，殊不知
目前市面上之此類。「軟把手塑膠提袋」主要係供重負荷運用，故而其規格均是以中
大型提袋為主，最小規格之袋口閉合寬度（不含摺邊）亦是在三十公分以上，而軟把
手兩端結合在塑膠袋開口處的寬度僅十公分（此係為配合一般使用者之手掌大小而設
，不會隨塑膠袋規格作變化），又膠膜兩端伸入袋口中的長度約只有五公分，在此種
規格下以引證(一)之Ｃ形夾進行膠膜移動，膠膜兩端絕不可能在旋轉時觸及張開之底封
袋兩側之摺邊，倘刻意要讓膠膜兩端觸及袋口兩側，則其袋口閉合寬度必然在二十公
分以內，然而此種小型之塑膠袋根本不可能用以負荷重物，亦無需採用軟把手，當然
在市面上亦未曾見過有如此小規格之軟把手塑膠袋，顯見被告及再訴願決定機關均是
受到關係人答辯理由之誤導，才會以如是之理由認定系爭案與引證案關於此一部分之
結構係屬不同者，此誠與實際狀況相違背，該認定方式於法理不合。另在再訴願決定
理由中述及：「至訴稱引證（九）係針對本案之實物產品與引證（一）比對，該比對
結果係依據原處分機關鑑定結果認定二者之構造實質相同云云，惟查該起訴書所指被
告（即關係人）之仿冒產品是否即為本案實物，並無確切證據足資佐證；縱所稱屬實
，以專利侵害案件與專利是否符合新穎性、進步性之專利要件，審查基準尚有不同，
況本案整體結構並未揭露於引證（一），二者運用之技術手段並不相同」，此一論述
即讓原告深感無奈，原告於提起再訴願時已提出鑑定函作為補強證據同時呈送再訴願
決定機關，該鑑定函中對「新莊現場實物」之結構有非常明確之說明，其與本案完全
一致當不容否認，但再訴願理由中卻對該份鑑定函若無睹，甚至在其再訴願理由中
未置一詞，此完全忽原告所應有的權益，而於法理不合，況且在關係人之答辯中對
異議證據九之起訴書中所述之機器即係為本案一節亦不曾否認，甚至於在原告尚未提
出該鑑定函時，即在其答辯理由中對該鑑定函大加抨擊，以圖推翻該鑑定函之見解，
顯見關係人亦已默認該鑑定函中所述之仿冒品即係為本案之實物；可惜的是再訴願程
序僅在再訴願決定機關與訴願決定機關作公文往返，進行鑑定之被告無置喙之餘地，
再訴願決定機關竟然會以「惟查該起訴書所指被告（即關係人）之仿冒產品是否即為
本案實物，並無確切證據足資佐證」作為推託之詞，此絕非一負責任之態度，且確實
有損原告之權益。在該理由指出『專利侵害要件與專利是否符合新穎性、進步性之專
利要件，審查基準尚有不同』的論述方式更讓人啼笑皆非，在原告提出之鑑定函中既
已確認本案之實品與引證(一)實質相同，系爭案運用引證案之技術手段當無庸置疑，雖
然引證(一)無法揭露本案整體的結構，但在民國七十八年引證案公開多年後，僅作「上
、下吸盤」及「小釘狀物」之單純附加，以及移動機構行程之等效取代即可獲准專利
，此實將業界之研發能力貶抑得無以復加，也難怪相關業者總是持著「專利無用論」
，倘就公正、客觀之觀點作分析，至少本案應將「習知技術」之部分排除於其申請專
利範圍之外堪稱合理，相關主管機關實不應讓本案將與其實質相同之引證案含括在其
申請專利範圍之中，此顯然有違專利法之立法精神。五、今為讓事實更為彰顯，特再
提出台灣板橋地方法院刑事判決影本乙份，此即係為關係人製造系爭案實品而侵害引
證案專利權之刑事判決書，將此判決書與原告提出之鑑定函及異議證據九之起訴書加
以聯結，即可清晰瞭解關係人製造本案實品侵害引證(一)專利權一案，業已經台灣板橋
地方法院刑事庭判處有期徒刑陸月，併科罰金新台幣拾萬元在案，倘在本案提出申請
前即已公諸於世的引證(一)已由被告鑑定與本案實質相同，卻又由被告認定本案具新穎
性，誠不知被告如何向關係人解釋原委，更不知相關主管機關如何面對該刑事判決。
就原告所瞭解，被告目前確實認定『專利侵害要件與專利是否符合新穎性、進步性之
專利要件，審查基準有所不同』，但依本案與引證(一)之內容，撇開關係人答辯中誤導
之「底封袋」與「側封袋」問題，任何人均可輕易判斷系爭案中之「送料成型結構」
與引證(一)所運用之技術手段及達成之功效完全相同，在本案中之「送料成型結構」確
實不具新穎性，其細部結構之等效取代亦不足以據以認定其具有新穎性；至於除去「
送料成型結構」之後的本案，僅僅剩下「上、下吸盤」，其是否能夠單獨准予專利，
則有待被告睿智的判斷。六、由以上之說明可知，被告受關係人答辯理由之誤導，誤
將引證案為異議證據六之部分，並主觀的認定其能夠供製作「側封袋」，並據以認
定本案與引證(一)所運用之技術手段不同、功效不同，此顯係為一錯誤之認定，倘就相
反之角度來看，倘有人將引證(一)之結構搭配上一組「上、下吸盤」以供製作「底封袋
」，是否即與本案不相同！而關係人是否就不會以其違法擁有之專利權對之作主張﹖
此一狀況相信任何人均可了然於胸，日後倘發生如是之狀況被告又如何作鑑定，對社
會大眾又如何作交待！雖然本案之申請標的係屬一「製造機的整體結構」，但就其實
質內容而論，其僅係將引證(一)之「自動送料成型結構」增設「上、下吸盤」並作部分
結構之等效取代而得，故而其係屬一「半自動」之機器， HM-810SFP全自動塑膠袋製
造機則是以引證(一)之結構搭配了前後之加工機具，以構成一「全自動」之套裝設備，
就相關業界之技術手段而言，自應以追求更有效率、更進步之自動化設備為目標，如
同本案般將引證(一)增加部分零件並作些許結構之等效取代即被為具新穎性及創作性
而認定與引證(一)不同，或是說本案將異議證據六之 HM-810SFP全自動塑膠袋製造機中
的「自動送料成型結構」取出，加添了「上、下吸盤」並作些許結構之簡單等效取代
，即可擁有專利權，此誠讓人懷疑專利法之立法宗旨是在鼓勵社會大眾從事研究發展
，亦或是在鼓勵人們從事仿冒鑽營，雖然原告所擁有之引證(一)專利權已過期，原告自
可在今日大大方方的進行本案機器之生產，甚至於依引證(一)之內容進行製造，但原告
基於社會公理正義，仍堅持對本案違法之事實提出糾舉，謹請鈞院詳查上情，並撤銷
原處分及原決定，並命本案具瑕疵之暫准專利權異議成立，以維專利法紀，至感德便
。七、本案經國立台灣大學機械系劉正良教授鑑定，其申請專利範圍均為習知技術或
與引證案相同：系爭案於本案起訴後另經台灣區機器同業公會委請國立台灣大學機械
系教授劉正良鑑定，作成專利技術鑑定報告書，其鑑定結果指出：(一)鑑定案（即本案
）申請專利範圍第一項：１一對上下封模：鑑定案宣稱之特徵為上下封模係成相對狀
，皆以氣缸控制上下行程，設有上吸盤、下吸盤，下吸盤設有一開孔等項皆為封合機
業之習知技術，此數項構造早已廣用於各式封合機，已為標準配置，本鑑定案將之收
納為專利特徵，似屬不當。２一膠模定位機構：鑑定案之上定位氣缸及下旋轉氣缸軸
心即為引證案之Ｃ型夾開口端之上部小氣缸及下部旋轉缸；鑑定案之矽膠片即為引證
案之膠版；鑑定案之切刀即為引證案之上下切刀；鑑定案之運料橡輪組，即為引證案
之送料滾輪組，兩兩對造完全相同。３一膠膜移動及旋轉機構：鑑定案之膠膜移動滑
塊、膠膜進給滑塊、旋轉氣缸與引證案之空壓缸、導引軸、旋轉缸形成推送動作及旋
轉動作，功效完全相同，屬等效性之構造。４一雙層把手膠膜安裝於封合機前方之捲
筒上：一般薄塑膠料，如條、帶狀者，均係以捲筒收捲備用，屬習知技術，鑑定案將
之收納為專利特徵，似屬不當。(二)鑑定案之申請專利範圍第二項：該項之主要內容係
為作動步驟流程，並非新型專利之標的，即形狀、構造，故此項內容不應放在申請專
利範圍第二項中。(三)鑑定案申請專利範圍第三項：鑑定案之軸心末端套設以軸承（41
2）與引證案之軸之末端裝設以培林（43），其構造、動作及功效完全相同。(四)鑑定
案申請專利範圍第四項：鑑定案之四支小釘狀物（412） 與引證案之斜凸出 1MM，其
構造及功效完全相同。根據鑑定結果，足證被告所為異議不成立之處分實為不當。八
、本案再經財團法人自強工業科學基金會鑑定，鑑定結果認為系爭案與引證(一)無論以
功效或構造特徵而言均相同：系爭案再經台灣區機器同業公會委託財團法人自強工業
科學基金會，由國立清華大學動力機械系左培倫教授鑑定，作成專利技術鑑定報告，
其鑑定結果指出：(一)引證(一)以手提環之製造而言，無論底封與側封之手提袋其動作與
構造均無不同，故系爭案在創作說明中第一頁第二段「目前其把手皆需以人工方式接
合．．．」顯為故意誤導使其具備專利法中新穎性之要件，而系爭案機器與送入安裝
把手之提袋為側封底封並無關連。(二)本案與引證(一)之封和動作均為(1)裁取適當之膠膜
(2)以氣壓缸帶動手臂固定膠膜(3)以氣壓缸帶動手臂向內使中間部分成鬆弛狀(4)以旋轉
氣缸使膠膜轉九十度(5)以上下封模版用熱力使其固定於提袋上。由此比較本案與引證
(一)之五個主要步驟，可見兩案之主要封膜動作均完全相同。(三)本案增加上下吸盤開口
之動作及壓合座底面之四支小釘，並不能更改其主要特徵與引證(一)雷同之結果。根據
本鑑定報告，益證被告所為異議不成立之處分不合法。九、被告另稱：原告亦自承「
．．．被告對系爭案中百分之九十以上結構與引證案『自動送料成型結構』實質相同
一事避而不談．．．」，可知本案尚有部分結構不同於引證案，亦即本案除膠膜移動
及旋轉機構部分外，尚有由上下封模、膠膜定位機構及旋轉機構、雙層把手膠膜等所
組成運用於底封袋封合機之整體結構云云。惟查：(一)本案係為關係人於八十三年十一
月二十一日提出申請，並核准公告於八十四年十月十一日之專利公報，惟於本案提出
申請之前，早已有運用相同技術手段、達成相同功效，且結構極為近似之引證(一)獲准
專利，同時依該引證(一)所製成之全自動塑膠袋製造機亦在本案提出申請之前即已公開
銷售，本案誠不具新穎性或創作性，而不應准予專利。(二)按『稱新型者，謂對物品之
形狀、構造或裝置之創作或改良。』又『凡可供產業上利用之新型，無下列情事之一
者，得依本法申請取得新型專利：一、申請前已見於刊物或已公開使用者。二、有相
同之發明或新型申請在先並經核准專利者。新型係運用申請前既有之技術或知識，而
為熟習該項技術者所能輕易完成且未能增進功效時，雖無前項所列情事，仍不得依本
法申請取得新型專利。』分別為專利法第九十七條及第九十八條第一項第一、二款及
第二項所明定。何謂實質相同，被告為主管全國專利事務之機關，其於八十五年十一
月印行之專利侵害鑑定基準第三十一頁說明專利侵害理論介紹中明白指出均等論及第
三十三頁之均等論之成立要件有(1)置換可能性其行為型態係發明之構成要件之一部分
以其他相異之技術置換，其實質上之功能，效果均相同，且該行為型態係屬發明之技
術思想範圍。(2)置換容易性：其置換為對該業者是容易推知的。簡言之，實質相同與
運用申請前既有之技術或知識而為熟習該項技術所輕易達成且未能增進功效時之意義
相同。其鑑定報告之結論為實物與第00000000號（新型第三六五七六號）申
請專利範圍所載之構造實質相同。此一結果係由三位資深之被告所代表之審查委員做
出之結論。本案既與引證(一)實質相同為熟習該項技術者能輕易完成且未能增進功效當
不得獲准取得專利權。(三)本案與引證(一)雖非百分之百完全相同，然基於前述理由仍應
不得獲准專利權，且本案之設計目的及所能夠達成之功效，與引證(一)完全相同，此可
由本案與引證(一)中之說明書摘要中觀之；且引證(一)係一種自動送料成型機構，可搭配
在不同之塑膠袋製造機上運用生產製作「底封袋」及「側封袋」之具把手之塑膠袋，
主要製袋用之材料為雙層把手膠膜並非整體結構，被告未能詳查而誤認其僅為本案構
造之一部分，卻始終未將本案與引證案中結構之物件做詳細比對，實令人不解，其一
味推諉，損害原告權益甚劇。(四)再就本案之結構與引證(一)相較，可以清晰看出二者之
結構配置幾乎完全相同，本案所謂之上下封模膠膜定位機構及旋轉機構、雙層把手膠
膜及旋轉機構係運用了引證案完全相同之技術手段及運用知識。十、本案關係人張紹
榮本係原告之員工，其擔任廠長一職，對於原告所擁有之專利及技術自然知之甚詳：
張紹榮於離職後另組公司，認為原告所擁有引證案之專利有利可圖，乃剽竊原告之專
利而加以應用，事實上本案與引證(一)無論以實質上功效或構造特徵而言均相同。十一
、本案曾於八十四年間送交被告鑑定，鑑定結果認為本案與引證案(一)申請專利範圍所
載之構造實質相同，此有被告八十四年八月三日（八十四）台專（判）○五○三一字
第一三三六四九號函可憑，足證系爭案確有侵害引證案之專利權，否則被告為何會認
定系爭案與引證案申請專利範圍所載之構造實質相同﹖準此，被告所審定異議不成立
之處分，自有未當。十二、縱退萬步言，被告八十五年九月三日台專（判）○五○一
八字第一三三八五號異議審定書異議不成立之審定，與其八十四年八月三日（八十四
）台專（判）○五○三一字第一三三六四九號鑑定函，即使分屬不同之標的物，但是
被告既然在其鑑定結果指出，本案與引證(一)申請專利範圍所載之構造實質相同，足證
本案至少引用了引證(一)之技術手段而為再發明。按專利法第二十九條規定：「利用他
人之發明或新型再發明者，得申請發明專利。前項之再發明，係指利用他人發明或新
型之主要技術內容所完成之發明。」、第八十條規定：「第二十九條再發明專利權人
未經原權利人同意，不得實施其發明。」，無論原告異議是否成立，本案的確利用引
證(一)之主要技術內容而為再發明，敬請鈞院詳查本案於申請專利時是否曾表明其係利
用引證(一)之技術而為再發明，本案於申請專利時縱未表明，被告是否得據以審查﹖本
件由於被告之錯誤認定，致使本案侵害引證(一)之專利權，且本案關係人因此得免技術
開發之成本，在市場上削價競爭，造成原告莫大之損害，每年計損失新台幣約五千萬
元。十三、按專利法第九十七條規定：「稱新型者，謂對物品之形狀、構造或裝置之
創作或改良。」又「凡可供產業上利用之新型，無下列情事之一者，得依本法申請取
得新型專利：一、申請前已見於刊物或公開使用者。二、有相同之發明或新型申請在
先並經核准專利者。新型係運用申請前既有之技術或知識，而為熟習該項技術者所能
輕易完成且未能增進功效時，雖無前項所列情事，仍不得依本法申請取得新型專利。
」復為同法第九十八條第一項第一、二款及第二項之規定，倘本案有違前揭法條之規
定，即當撤銷其不當之暫准專利權。十四、本案係由本為原告公司員工之張紹榮於八
十三年十一月二十一日提出申請，並核准公告於八十四年十月十一日之專利公報，惟
於本案提出申請之前，早已有運用相同技術手段、達成相同功效，且結構極為近似之
引證(一)獲准專利，同時依該引證(一)所製成之全自動塑膠袋製造機亦在本案提出申請之
前即已公開銷售，本案誠不具新穎性或創作性，又依本案之結構配置根本無法達成較
引證(一)結構更為優異之功效，復不具進步性而不應准予專利。十五、在原告對本案提
起異議後，關係人於八十五年七月六日提出說明書申請專利範圍修正本將原先核准之
申請專利範圍第２、４項刪除，並將原先核准之申請專利範圍第１項中的文字進行修
正，在被告之原審定書理由一中亦指明：「本次修正符合專利法第一百零五條準用第
四十四條第四項之規定，且未變更實質，准予修正，並將另行公告，本異議案乃依修
正本審查，合先明。」故可確知，本案是否有違專利法之規定，應以申請專利範圍
修正本作為判斷之依據。十六、針對本案之申請專利範圍第１項獨立項中所界定之結
構與引證(一)相較，並配合兩案圖式中所列圖號列表分項作清晰之比對，並於各項比對
後方列出比較之結果，如此當可讓鈞院輕易的瞭解在系爭案申請專利範圍第１項所列
之結構特徵均已被引證(一)揭露，本案確實不符專利要件。由比較表中可知，在本案申
請專利範圍第１項中所界定之結構幾乎完全在引證(一)中被揭露，其中未被引證(一)揭露
者僅是〞上、下吸盤（21）（31）〞，此一構件係用以張開塑膠袋袋體之開口者，此
一機構在二十年前即已為相關業者所慣用，為熟習此項技藝之人士所慣用之結構，在
原告提起異議時所提出之編號 HM-810SFP全自動塑膠袋製造機（設置有引證案「塑膠
手提把帶之自動送料成型結構」之製造機）中亦已揭示有張開塑膠袋開口之結構，在
本案中之上、下吸盤僅是簡單的等效取代，所達成張開塑膠袋袋口之目的、功效完全
一致，該部分之結構亦不具新穎性或功效之增進。又在本案申請專利範圍第１項中所
界定的膠膜移動及旋轉機構（6）與引證(一)之固定座（2）、空壓缸（21）、連動軸（
22）、導引軸（23）及滑移座 （3）所達成之目的、功效完全相同，只要是對機械構
造略有認知之人士均可確定該二案之此一部分結構為簡單之等效取代，在技術手段及
功效上均完全相同。在上述比較表中可以清晰瞭解本案與引證(一)相同之部分佔絕大部
分，按法理被告均應要求關係人將其含括習知之結構排除在申請專利範圍之外。十七
、至於本案申請專利範圍第２項附屬項中所界定者，更是在編號 HM-810SFP全自動塑
膠袋製造機上被清晰揭露，雖然本案之結構與引證之機器略有差異，但二者在此一部
分（申請專利範圍第２項附屬項中所界定者）所運用之技術手段、知識及所達成之目
的、功效均完全相同，對此，在八十五年六月二十八日由被告會同關係人及原告雙方
至原告工廠現場勘察機器時為被告之審查委員及關係人所親見，且係為關係人所不爭
執，該附屬項應予刪除。十八、再由另一角度加以分析，本案之申請專利範圍第１項
所界定之結構特徵已然覆蓋了引證(一)之整體機構，亦即依引證(一)實施之「塑膠手提把
帶自動送料成型結構」會含括於系爭案之申請專利範圍中，倘有廠商依引證(一)之結構
進行加工機具之生產，即會對本案造成侵權，故而依本案之申請專利範圍界定方式，
必然會在日後造成業界無謂之專利紛爭，此顯然係被告未能慮及者，被告身為專利審
查之主管單位，不單要周全的考慮專利之立法精神，以鼓勵社會大眾進行研究發展，
同時亦應善盡管理之職責，對於本案與引證(一)之比對應以全方位進行考量，而不應僅
在細微末節上作文章，此種見樹不見林之狹隘觀點，不單有損社會大眾對政府機關之
觀感，更讓原告對主管機關所持之公正、客觀觀點感到心寒齒冷。十九、雖然本案所
申請之標的為「半自動底封袋軟把手封合機」，但由本案之申請專利範圍第１項所界
定之結構特徵觀之，其中所界定之結構完全是「塑膠手提把帶之自動送料成型結構」
，而非如其名稱中所述之「封合機」，任何人均可確知，在其申請專利範圍中完全未
對其機座、機台、控制裝置、動力裝置作界定，在其說明書中亦未對「封合機」之相
關裝置作說明，其為了避免造成被告審查委員發現其申請標的與引證(一)「塑膠手提把
帶之自動送料成型結構」相同，故而採用了一個與內容不符之名稱，此種掛羊頭賣狗
肉之伎倆誠為人所不取，被告於審查時未予詳究且未要求關係人予以修正亦顯失職。
二十、尤其是關係人係由原告公司離職後即提出本案之申請，本案所運用之技術手段
、知識及所達成塑膠手提把帶之自動送料成型之目的、功效均與引證案完全一致，唯
一之差異僅在於名稱上定義的不同，此種掩耳盜鈴之舉實讓原告深感孰可忍，孰不可
忍，然而在原告對本案提起異議、訴願及再訴願程序中，被告、訴願決定機關及再訴
願決定機關均受到關係人答辯理由之誤導，未就二案約百分之九十之結構相同之部分
作審核，而僅針對細節之差異作論述，誤認為二者在功效上有所差別，此顯有違公正
、客觀之審理原則。二十一、本件諸多疑點均有待原告與被告到庭為言詞辯論始能釐
清。為此請鈞院指定期日傳喚原告及被告到庭為言詞辯論，並請鈞院撤銷再訴願決定
、訴願決定及原處分等語。
被告答辯意旨略謂︰一、原告主張被告將引證(一)指為 HM-810SFP全自動塑膠袋製造機
之「部分裝置」此即完全扭曲了原告所陳述之事實，因為原告公司是在引證(一)提出專
利申請後，才將該自動送料成型裝置運用至 HM-810SFP全自動塑膠袋製造機上乙節。
事實上，依一般商業習慣，如將機具上作構件之變更，勢必改變型號，便於與舊型機
具區別，以利往後維修工作，是以原告將自動送料成型裝置運用至 HM-810SFP製造機
，而未變更型號顯與社會一般通念有違，故不足採。二、原告主張被告及再訴願決定
機關均是受到關係人答辯理由之誤導，才會以如是之理由認定本案與引證(一)關於此一
部分之結構係屬不同，此誠與實際狀況相違背乙節。事實上，本案以移動滑塊、旋轉
機構及進給滑塊帶動膠膜之方式，雖與引證(一)藉由滑移座斜向移動及旋轉膠膜之技術
手段相似，惟本案與引證(一)最主要之差異係膠膜把手之移動及旋轉之動作順序不同，
應屬不同之專利，故不足採。三、原告主張倘在本案提出申請前已公諸於世的引證(一)
已由被告鑑定與本案實質相同，卻又由被告認定本案具新穎性，誠不知被告如何向關
係人解釋原委乙節。事實上，雖由鑑定函及起訴書認定本案之膠膜移動及旋轉機構部
分與引證(一)滑移座之主要技術內容相似，並進而認定有侵害引證案之虞，惟本案除膠
膜移動及旋轉機構部分外，尚有由上下封模、膠膜定位機構及旋轉機構、雙層把手膠
膜等所組成運用於底封袋封合機之整體結構，並未揭露於引證(一)，即難謂本案之整體
結構已揭示於引證(一)，而不符新型專利之要件，原告此主張亦不足採。四、原告主張
被告前後認定標準不一乙節。事實上，被告八十五年九月三日台專（判）○五○一八
字第一三三八五號異議審定書異議不成立之審定，與被告八十四年八月三日（八十四
）台專（判）○五○三一字第一三三六四九號鑑定函，乃分屬不同之標的物，並無原
告所稱有前後認定標準不一之情事，況原告亦自承「．．．被告對本案中百分之九十
以上結構與引證(一)『自動送料成型結構』實質相同一事避而不談．．．」，可知本案
尚有部分結構不同於引證(一)，亦即本案除膠膜移動及旋轉機構部分外，尚有由上下封
模、膠膜定位機構及旋轉機構、雙層把手膠膜等所組成運用於底封袋封合機之整體結
構，並未揭露於引證(一)，自難謂本案之整體結構已揭示於引證(一)，而不符新型專利之
要件，原告此主張不足採。五、原告經台灣區機器同業公會分別委請國立台灣大學機
械系劉正良教授及財團法人自強工業科學基金會鑑定報告書，上開鑑定報告書乃屬原
告一造聲請所為個別之見解，自不足以證明被告所為異議不成立之處分不合法之證據
。綜上所述，被告所為本案異議不成立之審定並無違法，本案原告之訴無理由，請判
決駁回原告之訴等語。
　　理  由
按稱新型者，謂對物品之形狀、構造或裝置之創作或改良，為專利法第九十七條所規
定。又公告中之新型，任何人認有違反專利法第一百零五條準用第二十二條第三項或
第四項、或第九十七條至第九十九條規定而向專利專責機關提起異議者，依同法第一
百零二條第一項規定，除應備具異議書外，並應附具證明文件；從而有無違反專利法
規定之情事，依法應由異議人附具證據供查。本件關係人張紹榮於八十三年十一月二
十一日以其「半自動底封袋軟把手封合機」係由上、下封模、膠膜定位機構、膠膜移
動及旋轉機構組成；上封模底設有分離式吸盤，藉空吸力作用可將置於工作台之底
封袋袋口拉開；雙層把手膠膜送至膠膜定位機構後，先以定位氣缸固定，並以切刀裁
取適當寬度之膠膜，藉氣缸帶動膠膜移動滑塊，使把手膠膜兩端向中心移動，復藉旋
轉氣缸使把手膠膜旋轉九十度後，往前送入封底袋拉開之袋口，經由上、下封模加熱
融合，使雙層把手膠膜分別熱固定於袋口之兩內側等情，向被告申請新型專利，經被
告編為第00000000號審查，准予專利。公告期間，原告以本案申請前已見於
刊物，且係運用申請前既有之技術或知識，而為熟習該項技術者所能輕易完成，不具
增進功效；本案申請專利範圍第一項所界定結構無法使熟習該項技術者瞭解其內容或
據以實施，有違專利法第九十七條、第九十八條第一項第一款、第二款及第二項暨第
一百零五條準用第二十二條第三項、第四項規定云云，檢具引證(一)、(二)、(三)、(四)、(五)
、(六)、(七)、(八)、(九)、(十)，對之提起異議。案經被告審查，為本案異議不成立之審定，
發給八十五年九月三日（八五）台專（判）○五○一八字第一三三八八五號專利異議
審定書。原告不服，循序提起行政訴訟，主張如事實欄所載。經查：(一)本件原處分以
引證(一)係利用二組Ｃ形夾夾制由送料滾輪送來之雙層塑膠膜，塑膠膜切割為手提把帶
；二Ｃ形夾再分別由空壓缸控制推送至熱封模壓組之側端，Ｃ形夾下部之旋轉缸乃作
動旋轉，並將手提把帶之二端旋轉落入熱封模板組，經熱壓封結合於塑膠袋體之開口
端裡側而成為塑膠手提把帶。由引證(一)配合引證(二)、(三)，可知本案以膠膜移動滑塊及
膠膜進給滑塊帶動支撐鋁板，雖與引證(一)藉由滑移座將Ｃ形夾移動所運用之技術手段
相似，惟本案之半自動底封袋軟手把封合機之結構未經引證(一)揭露，且本案之創作目
的係提供一種藉由空吸力將底封袋之袋口拉開，使雙層之把手膠膜同時分別融接於
底封袋袋口兩內側之底封袋軟把手封合機，引證(一)係用於側封袋之軟把手封合機，二
者之目的及功效不同，引證(一)、(二)、(三)不具證據力；引證(五)所載固可證編號 HM-810S
FP全自動塑膠袋製造機於本案申請前已有公開之情事，被告並於八十五年六月二十八
日會同原告與關係人雙方至原告現場勘察該機器，該機器塑膠手提把帶之自動送料成
形結構乃依引證(一)之技術所實施之產品，該部分結構與本案之比較已見前述，該機器
主要係用於生產側封袋之塑膠手提把帶，如欲使用於生產底封袋尚須作結構上之變更
，是該機器並未揭露本案結構，引證(四)、(五)、(六)、(七)皆不具證據力；引證(八)固可見與
本案結構相似之作動狀態，引證(九)以本案膠膜移動及旋轉機構部分有利用引證(一)滑移
座之主要技術內容，惟本案另由上下封膜、膠膜定位機構、膠膜移動及旋轉機構暨雙
層把手膠膜等所組成應用於底封袋封合機整體結構，未經引證(一)揭露，引證(八)、(九)不
具證據力，引證(十)僅能證明關係人與原告間曾有僱傭關係存在，並不得據以認定本案
與引證(一)之結構相同，具侵害引證(一)專利權之事實，又關係人業依原告所提質疑修正
申請專利範圍第一項有關之漏字及贅字，已無原告所主張違反專利法第二十二條第三
項及第四項規定之情事。至原告所主張本案申請專利範圍第二、三、四項應予刪除或
不應存在一節，以本案原申請專利範圍第二、四項業經關係人自行刪除，第三項所界
定有關上定位氣缸之軸心等構造，未見於引證(一)，自具新穎性，本案無違專利法第九
十七條、第九十八條第一項第一款、第二款及第二項暨第一百零五條準用第二十二條
第三項、第四項規定，乃為本案異議不成立之審定。(二)本案之創作標的為「半自動底
封袋軟把手封合機」，引證(一)之創作標的則為「塑膠手提把帶之自動送料成型結構」
，係引證(四)全自動塑膠袋製造機之部分裝置，二者創作標的不同，且本案係在提供一
種藉由空吸力將底封袋之袋口拉開，使雙層之把手膠膜同時融接於底封袋之袋口兩
內側之底封袋軟把手封合機，引證(一)主要用於側封袋之軟把手封合機，二者之目的及
技術手段、功效均不同，本案對於底封袋之軟把手封合確具增進功效。至本案申請專
利範圍第二項之附屬項之上定位氣缸軸心構造亦未揭露於引證(一)，引證(一)之小氣缸及
培林之主要用途係小氣缸向下推至定位，使小氣缸下端之培林接觸於下旋轉缸，壓著
軟把膠帶，當下旋轉缸旋轉時將使培林隨之轉動而扭轉軟把手膠帶，此功能雖與本案
之上定位缸與軸心相同，惟二者培林與軸心之構造不同，且此部分係屬本案申請專利
範圍之附屬項，乃就獨立項作進一步之細部描述，尚難據之即謂本案不具進步性。引
證(四)、(五)、(六)、(七)固可證原告編號 HM-810SFP全自動塑膠袋製造機早於本案公開，惟
據被告八十五年六月二十八日會同原告及關係人雙方至原告現場勘察該機器，該機器
主要係用於生產側封袋之塑膠手提把帶，如欲使用於生產底封袋，須作結構上之變更
，與本案之結構並不相同。(三)至原告主張引證(九)係針對本案之實物產品與引證(一)比對
，該比對結果係依據被告鑑定結果認二者之構造實質相同，以及原告經台灣區機器同
業公會分別委請國立台灣大學機械系劉正良教授及財團法人自強工業科學基金會鑑定
報告足證被告所為異議不成立之處分為不當、不合法乙節。查，台灣板橋地方法院檢
察署檢察官八十四年度偵字第五四四二號起訴書、台灣板橋地方法院八十四年度易字
第四九五三號刑事判決係以經濟部智慧財產局（當時為中央標準局）台專（判）○
五○三一字第一三三六四九號函，就新莊現場實物與引證(一)申請專利範圍之異同比較
：「．．．綜上，實物與專利案於Ｃ型夾結構配置，上、下切刀、熱封模板組等構件
相同，雖然實物未具有專利案滑移座部分之構造，惟實物利用二段式將Ｃ型夾移至熱
封模板組之技術手段仍係利用專利案滑移座之主要技術內容，故整體構造而言，實物
與專利案之構造實質相同。(四)結論：實物與第00000000號（新型第三六五七
六號）申請專利範圍所載之構造實質相同。」，以作為認定關係人張紹榮之該新莊現
場實物是否有侵害原告之引證(一)之專利之依據。惟該函併明，該鑑定意見僅供參考
，為審慎起見，最好再請專家鑑定。原告所提出之財團法人自強工業科學基金會專利
技術鑑定報告「結論：本案與引證(一)之專利無論以功效或構造特徵而言均相同」，該
報告載明「本報告僅供委託人參考，不作任何證明或商業推銷廣告；又原告固據台灣
區機器工業同業公會專利技術鑑定報告「．．．膠膜移動及旋轉機構．．．技術與引
證(一)屬等效之機構．．．」作為其有利之證明。惟本案於訴願及再訴願程序中，經濟
部曾先後送工業技術研究院機械工業研究所，基於其專業知能提供審查意見，「本案
以移動滑塊、旋轉機構及進給滑塊帶動膠膜之方式，雖與引證(一)藉由滑移座斜向移動
及旋轉膠膜之技術手段相似，惟於膠膜移動及旋轉之動作順序並非相向；本案係於膠
膜切割定位後，移動滑塊帶動支撐鋁板向中央移動，使膠膜中間部分拱起，再由旋轉
機構將膠膜折彎成ㄇ形後，進給滑塊將膠膜把手垂直移動送入底封袋之拉開袋口，引
證(一)則係膠膜切割定位後，藉由滑移座將Ｃ形夾斜向四十五度移動到達定點後，再旋
轉成ㄇ形，然於旋轉時，膠膜邊端碰至底封袋兩側之摺邊處，膠膜把手無法順利送入
袋口內，是引證(一)僅能直接運用於側封袋之把手封合；引證(一)滑移座斜向四十五度移
動至定點後，由輸送裝置送至塑膠袋體，須先將塑膠袋體經導引而完全撐開，使兩側
邊緣不受空間限制，次將膠膜旋轉成ㄇ形，套合於塑膠袋體之內側，再加熱封合把手
，最後進行塑膠袋體之側封及切割等作業，並非如原告所主張引證(一)再行加裝吸盤機
構將塑膠袋體撐開即可運用於本案之底封袋把手封合；本案與引證(一)最主要差異係膠
膜把手之移動及旋轉之動作順序不同，兩者之創作目的及功效亦屬不同，應屬不同之
專利。」，有該研究所八十五年十二月十六日（八五）工研機審字第一二○四號、八
十六年三月十四日（八六）工研機審字第○二一八號函、八十六年八月十五日（八六
）工研機審字第○八一三號函所附意見書附於訴願卷可稽。按其所提供意見，客觀公
正，堪予採憑，而前揭起訴書、刑事判決書、專利技術鑑定報告及被告台專（判）
○五○三一字第一三三六四九號函尚不足以否定其所提供意見。(四)引證十固可證明關
係人張紹榮曾受僱於原告，但尚不得據之即認本案有違專利法之規定。綜上所述，原
告所訴各節，尚非可採。是被告為本件異議不成立之審定，核無違誤，一再訴願決定
，遞予維持原處分，均無不合，原告起訴意旨，難謂有理，應予駁回。本件無行言詞
辯論之必要，併此明。
據上論結，本件原告之訴為無理由，爰依行政訴訟法第二十六條後段，判決如主文。
中    華    民    國     八十八      年      三      月     二十六      日
                    行 政 法 院 第 五 庭
                                審 判 長 評  事      廖  政  雄
                                         評  事      趙  永  康
                                         評  事      沈  水  元
                                         評  事      林  清  祥
                                         評  事      劉  鑫  楨
右  正  本  證  明  與  原  本  無  異
                                         法院書記官  彭  秀  玲
中    華    民    國     八十八      年      三      月     三十        日
